【裁判字號】    92,交上訴,322
【裁判日期】    920506
【裁判案由】    過失致死
【裁判全文】
臺灣高等法院臺南分院刑事判決            九十二年度交上訴字第三二二號    Ｇ
      上  訴  人  臺灣嘉義地方法院檢察署檢察官
      被      告  甲  ○  ○
右上訴人因被告過失致死案件，不服臺灣嘉義地方法院九十年度交訴字第三二號中華
民國九十二年一月三日第一審判決（起訴案號：臺灣嘉義地方法院檢察署八十九年度
偵字第六九二九號），提起上訴，本院判決如左：
      主      文
上訴駁回。
      理      由
一、本件公訴意旨略以：緣（一）陳祐時於八十九年二月十一日下午二時二十分許，
    駕駛車牌號碼ＧＶ－八八六號之營業大貨車，沿國道一號高速公路由南往北方向
    行駛，途經二百六十五公里處時，由後追撞同向由吳柳微所駕駛車牌號碼ＴＣ－
    一一八三號自用小客車。（二）何清格駕駛車牌號碼ＵＴ－五八九號營業半聯結
    車駛至前開地點，見狀煞避不及，撞及前方由陳明輝所駕駛車號Ｃ三─０七九０
    號自用小客車。（三）許順欽駕駛車號ＰＰ─００一號營業大客車，見前方事故
    ，欲閃避時，自行擦撞內側護欄。（四）張木樹於同一時間駕駛Ａ二─一七一號
    營業大客車，途經上開地點，因疏於注意而由後追撞同向由林國禎所駕駛車號Ｍ
    Ｉ－○一○五號之自用小客貨車，致林國禎之車輛再推撞先行發生交通事故之許
    順欽、陳祐時、何清格、吳柳微等人所駕駛之車輛。（五）甲○○為永龍遊覽公
    司司機，為從事駕駛業務之人，適於右揭時地駕駛車號Ａ二－○○三號營業大客
    車，由後駛至，因未與前車保持隨時可以煞停之距離，而追撞已發生車禍之張木
    樹前開車輛，致坐於林國禎車內之乘客林靜俞、林振皓、吳齊曜分別因腦挫傷、
    顱內出血而不治死亡；林國禎則受有頭部外傷合併腦震盪、缺血性腦病變及左骨
    腓骨骨折、意識昏迷，為重度植物人狀態之傷害。因認被告甲○○涉犯刑法第二
    百七十六條第二項之業務過失致死罪及同法第二百八十四條第二項後段之業務過
    失致重傷罪嫌云云。
二、本件公訴意旨認被告甲○○（下稱被告）涉犯上開罪嫌，無非係以張木樹之供述
    及臺灣省嘉雲區車輛行車事故鑑定委員會鑑定意見書為其論據。惟按犯罪事實應
    依證據認定之，無證據不得推定其犯罪事實；又不能證明被告犯罪者，即應諭知
    無罪之判決，刑事訴訟法第一百五十四條、第三百零一條第一項分別定有明文；
    再事實之認定應憑證據，如未能發現相當證據或證據不足以證明，自不能以推測
    或擬制之方法，以為裁判基礎，亦經最高法院著有四十年台上字第八六號判例足
    按。又按認定不利於被告之事實，須依積極證據，苟積極證據不足為不利於被告
    事實之認定時，即應為有利於被告之認定，更不必有何有利之證據（最高法院三
    十年上字第八一六號判例參照）。次按刑法第二百七十六條第二項之業務過失致
    死罪及同法第二百八十四條第二項後段之業務過失致重傷罪，係受害人因行為人
    之過失而喪失生命或受有重傷害，且過失行為與結果間，在客觀上需有相當因果
    關係始得成立。而所謂「相當因果關係」，係指依經驗法則，綜合行為當時所存
    在之一切事實，客觀之事後審查，認為在一般情形下，有此環境，有此行為之同
    一條件，均可發生同一之結果者，則該條件即為發生結果之相當條件，行為與結
    果即有相當因果關係。反之，若在一般情形下，有此環境，有此行為之同一條件
    存在，而依客觀之審查，認為不必皆發生此結果者，則該條件與結果並不相當，
    僅為偶然之事實而已，其行為與結果間即無相當因果關係。
三、經查被告於右揭時、地原駕駛上開營業大客車行駛於外側車道，因見同向車道前
    方由何清格所駕駛之上開營業半聯結車由內線車道變換至外側車道，乃變換車道
    至張木樹所駕駛上開營業大客車之內側車道之後，然因未與前車保持安全距離，
    及因視線受阻，不知前方路況已發生變化，乃至變換車道後，因前方張木樹所駕
    駛之車輛緊急剎車，其亦緊急剎車，惟仍因剎車不及，追撞張木樹所駕駛上開營
    業大客車之車尾等情，除據被告供述明確外，本件經送財團法人成大研究發展基
    金會（下稱成大基金會）鑑定，亦據該成大基金會於鑑定意見書中函釋屬實（參
    該鑑定意見書第二九頁），是被告於肇事前，確有未與前車保持安全距離之過失
    甚明。然被告未保持安全距離而追撞張木樹所駕駛之營業大客車車尾之過失是否
    係造成前開被害人等死亡或受傷之因素，亦即兩者之間是否有相當因果關係存在
    ？揆諸前揭過失犯之構成要件說明，應為論斷被告是否應負業務過失致死罪及業
    務過失致重傷罪之關鍵所在。
四、次查被告所駕駛之營業大客車追撞張木樹所駕駛之營業大客車車尾時，被害人林
    國禎所駕駛之自用小客貨車係先遭張木樹所駕駛之營業大客車撞擊，車體夾在張
    木樹與張順欽所駕駛之營業大客車間，且兩車車體嚴重扭曲變形（見警卷第三五
    、三八頁），而被告所駕駛之營業大客車僅車頭前方擋風玻璃破裂及造成張木樹
    所駕營業大客車之後方車體部分損壞，可知被告撞擊張木樹前，張木樹所駕車輛
    與被害人林國禎所駕車輛業已發生嚴重撞擊，該嚴重撞擊是否足以令被害人等產
    生死亡或受重傷之結果，抑或仍需加上被告之追撞始發生被害人等死亡或受重傷
    之結果，此一相當因果關係之有無，單憑公訴人所舉張木樹供述伊車撞擊被害人
    林國禎之車後，被告所駕之營業大客車復自後追撞伊車，致伊車往前推擠等語及
    臺灣省嘉雲區車輛行車事故鑑定委員會鑑定意見書所述被告駕駛營業大客車未保
    持安全距離為肇事原因之一等情，並無法確實證明。是雖被告撞擊張木樹之營業
    大客車前未與之保持行車安全距離屬實，惟仍不得即謂被告應為其前方之張木樹
    未保持行車安全距離所產生之過失責任負責，充其量僅係被告追撞張木樹所駕駛
    之上開營業大貨車而造成車尾損害，有無民法上侵權行為損害賠償之問題而已，
    難認被告於本件被害人等之死亡或受傷間，有何過失責任可言。又本案經原審送
    請成大基金會鑑定結果亦認：「被告甲○○所駕駛之營業大客車因其車損較為輕
    微，可以推斷得知因為其前車為大客車，駕駛人有稍微保持較大的安全距離，加
    上撞擊前已經有減速及剎車反應，所以追撞被告張木樹所駕車輛之力道較有限，
    因此本分析認為被告甲○○所駕營業大客車追撞被告張木樹所駕營業大客車必然
    會將能量往前傳遞，然從其二輛車之車頭及車尾撞擊情形予以粗略研判，本分析
    認為被告甲○○追撞被告張木樹之車輛，對於被害人林國禎所駕自用小客貨車所
    遭受之擠壓情形，影響並不關鍵；又不論依上開第四階段（按即本件連環車禍中
    張木樹營業大客車撞擊被害人林國禎自用小客貨車之前一階段車禍）中之可能性
    一或可能性二，被告甲○○於本件車禍所應負之肇事責任均為０％」等語，有上
    開成大基金會鑑定意見書附卷可參（參該鑑定意見書第二四、三六、三七頁），
    是本院認被告就追撞張木樹所駕駛之營業大客車車尾部分固應負完全之過失責任
    ，惟尚難據此推論其應為張木樹未保持安全距離而撞擊被害人林國禎所駕駛之自
    用小客貨車部分之過失負責，亦即被告與本件被害人等之死亡或受傷間，並無相
    當因果關係存在。雖臺灣省嘉雲區車輛行車事故鑑定委員會及臺灣省車輛行車事
    故覆議鑑定委員會鑑定結果，分別認：「被告甲○○駕駛營大客車，未保持安全
    距離，由後追撞前車，為肇事原因。」、「甲○○駕駛營大客車，未保持安全距
    離，由後撞及已肇事在先張木樹之車，為肇事原因。」，有各該會上開鑑定意見
    書存卷足稽，惟因該二鑑定報告，均疏未慮及被告與張木樹撞擊後之車損情形及
    被告追撞張木樹之營業大客車車尾與本件被害人等之死亡或受傷間有無相當因果
    關係存在，致尚有未臻翔實，而為本院所不採，附此敘明。
五、此外，公訴人起訴被告涉有業務過失致死罪及業務過失致重傷罪，就被告未保持
    安全距離而追撞張木樹所駕駛之營業大客車車尾之過失與被害人等死亡或受傷之
    間是否存有相當因果關係之事實並未再為舉證，其上訴意旨除闡述另一被告張木
    樹（業經原審判處罪刑確定）之過失情節外，就被告駕駛營業大客車未保持安全
    距離與被害人等死亡或受傷間有無相當因果關係存在部分，亦僅就本院已詳為認
    定說明如前者再為抽象爭執，並無任何實據提出，本院因查無其他積極證據足以
    證明被告有何公訴人所指之過失責任存在，揆諸首揭法條及判例意旨，即應為有
    利於被告之認定，應認被告被訴犯有刑法第二百七十六條第二項之業務過失致死
    罪及同法第二百八十四條第二項後段之業務過失致重傷罪嫌不能證明。原審以不
    能證明被告犯罪為由，而諭知被告無罪之判決，其認事用法，並無不合，上訴意
    旨仍執前詞指摘原判決不當，為無理由，應駁回其上訴。
據上論結，應依刑事訴訟法第三百六十八條，判決如主文。
本案經檢察官王碧霞到庭執行職務。
中    華    民    國      九十二      年      五      月      六        日
                                  臺灣高等法院臺南分院刑事第三庭
                                      審判長法官  黃    崑  宗
                                            法官  林    勝    木
                                            法官  葉    居    正
右正本證明與原本無異。
如不服本判決，應於判決送達後十日內向本院提出上訴狀，其未敘述理由者並應於提
出上訴狀後十日內向本院補提理由書（應附繕本)。
                                      法院書記官  陳    嘉    琍
中    華    民    國      九十二      年      五      月      七        日


司法院資訊處製作；財團法人民間司法改革基金會備份。
